臺灣板橋地方法院民事判決　九十一年度簡上字第二一號
　　上　訴　人　　乙○○
　　被　上訴人　　甲○○
右當事人間請求給付會款事件，上訴人對於中華民國九十年十月十二日本院板橋簡易
庭九十年度板簡字第九四七號第一審判決提起上訴，本院判決如左：
    主      文
上訴駁回。
第二審訴訟費用由上訴人負擔。
    事      實
甲、上訴人方面：
  一、聲明：
    (1)原判決廢棄。
    (2)被上訴人應給付上訴人新臺幣（下同）二十四萬元，及自支付命令送達翌日起
      至清償日止，按週年利率百分之五計算之利息。
    (3)第一、二審訴訟費用均由被上訴人負擔
  二、陳述：除與原判決記載相同者，茲引用之外，補稱：
    (1)按第三人與債務人訂立契約承擔其債務者，非經債權人承認，對於債權人，不
      生效力，民法第三百零一條定有明文，復按當事人主張有利於己之事實，就其
      事實有舉證責任，民事訴訟法第二百七十七條前段亦有明文。查被上訴人所標
      得會款係由被上訴人親自簽收，而被上訴人所提出之之收據及八十九年二月四
      日之錄音帶譯文均未載明上訴人有同意訴外人張文雄就死會會款債務承擔，充
      其量僅有調解之事實，然如不論上訴人實際上未參與上開調解，縱上開調解屬
      實，又如何以嗣後調解之情事來認定之前有同意債務之承擔？況且依一般經驗
      法則而言，若被上訴人與訴外人張文雄就八十七年九月十五日之得標互助會會
      款真有借標之約定，則必會先約定好被上訴人先前繳納活會款項之返還及嗣後
      死會會款之繳納細節等等，但本件被上訴人與訴外人張文雄係於民國（下同）
      八十八年六月八日始行調解，進而決定被上訴人得標前繳納活會合計十八萬元
      ，由訴外人張文雄開立支票乙紙來給付，且嗣後死會會款均約定由訴外人張文
      雄給付之，足徵被上訴人與訴外人張文雄並未於八十七年九月間就借標之事達
      成協議，更何來上訴人於八十七年九月十五日有同意訴外人張文雄承擔債務之
      可言。
    (2)復查收據上雖記載「．．會首要求甲○○代繳。（代繳期間甲○○沒向張文雄
      收利息。）」，然因系爭收據之內容係由被上訴人填寫之，且依一般經驗法則
      而言，上訴人身為會首只在乎是否收到會錢，不在乎是誰付款之情形下，因此
      ，在未明瞭系爭收據內容之意思下，即予以簽名之，渠料，即遭被上訴人所設
      計，再者，若誠如被上訴人所言，上訴人業已同意債務承擔，張文雄即對上訴
      人負有死會會款之債務，換句言，被上訴人對上訴人無債務可言，上訴人憑何
      權利要求被上訴人清償死會會款，被上訴人焉會無緣無故替張文雄無息代繳死
      會會款？益足以證實被上訴人係繳納自己對上訴人之死會會款。
    (3)退萬步言，即便張文雄確係向被上訴人借標而承擔被上訴人對上訴人之死會會
      款債務，則被上訴人即對上訴人無任何債務存在，然按被上訴人所提出八十九
      年二月四日之錄音帶譯文，顯示被上訴人於八十八年十一月起即知悉張文雄債
      信不良，焉會替其代繳八十八年十二月份至八十九年二月份張文雄應繳納之死
      會會款之理，準此，益足以證實上訴人並未同意張文雄承擔被告對原告之死會
      會款，無奈，被上訴人見利忘義，徒以張文雄業已逃亡，而死無對證之情況下
      ，把自己對於上訴人之死會會款債務偽稱已由張文雄承擔，意圖逃避自己應負
      之債務。
    (4)訴外人張文雄於八十七年二月十七日標得互助會會金時，有扣除被上訴人該期
      應繳之活會會款，又訴外人廖愛玲（即張文雄之妻）於八十七年五月十五日標
      得互助會會金時，亦有扣除被上訴人該期應繳之活會會款，再觀諸被上訴人於
      八十七年九月十五日標得互助會會金時，也扣除張文雄該期應繳之死會會款，
      顯見被上訴人與張文雄間債權債務關係複雜，其相互間互為代繳會款亦係常有
      之事，是以如何以系爭收據上「代繳」之字眼而逕自認定上訴人同意張文雄承
      擔被上訴人之債務呢？被上訴人亦有可能幫張文雄或廖愛玲代繳對上訴人死會
      會款，準此，原審顯陷於以推論方式來認事用法之違誤！
  三、證據：
      除援用第一審所提證據外，並聲請訊問證人黃美鳳、蔣麗霞。
乙、被上訴人方面：
  一、聲明：
      求為判決如主文所示。
  二、陳述：除與原判決記載相同者，茲引用之外，補稱：
    (1)張文雄係自八十八年十二月十五日起，未向上訴人繳交會款，經上訴人請求被
      上訴人代繳，被上訴人即代張文雄繳納八十八年十二月十五日之會款二萬元乙
      節，業據被上訴人提出收據乙紙以為憑證，且上訴人對該收據之真正亦不爭執
      ，是被上訴人既係為張文雄代繳會款，則顯然系爭之互助會在被上訴人由張文
      雄借標後，死會會款已由張文雄承擔，被上訴人自無庸再負擔死會會款債務，
      否則豈有被上訴人為張文雄代繳會款之理由，原審判決對此已陳述甚明。
    (2)又按當事人主張有利於己之事實者，就其事實有舉證之責任，民事訴訟法第二
      百七十七條定有明文；又民事訴訟若係原告主張權利者，應先由原告負舉證之
      責，如原告若先不能舉證，以證實自己主張之事實為真實，則被告就其抗辯之
      事實即令不能舉證，或其所舉證據上有疵累，亦應駁回原告之請求，此有最高
      法院十七年上字第九一七號判例可參。查被上訴人在八十七年九月十五日訴外
      人張文雄向其借標系爭互助會前，其全部會款均由被上訴人自行繳交，與訴外
      人張文雄、廖愛玲無關，上訴人稱八十七年二月十七日及同年五月十五日被上
      訴人之會款，均由訴外人張文雄及其妻廖愛玲代繳乙事並非事實，所附二紙收
      據內所載扣除被上訴人會款乙節均非事實，被上訴人否認之。另由訴外人張文
      雄於上訴人及被上訴人同意其借標被上訴人互助會會款後，曾簽發十八萬元之
      票款給被上訴人亦可明證，蓋本會起會係八十六年十二月十五日，至八十七年
      八月十五日止，被上訴人已繳交九個月會款，故張文雄借標後應給被上訴人前
      九會會款計十八萬元，此外，由上訴人於八十八年十一月十五日交給訴外人廖
      榮玲（即該系爭互助會當月份得標之會員）之會款中，訴外人張文雄當月份繳
      交之會款為六萬元，其中含有向被上訴人借標之會款二萬元，即可證明上訴人
      已同意訴外人張文雄對該債務之承擔，況由上訴人於八十九年二月四日與被上
      訴人及訴外人張文雄等人之對話內容，更可證明上訴人早已同意被上訴人之死
      會會款債務，由訴外人張文雄承擔；至於上訴人稱被上訴人於八十七年九月十
      五日標得互助會會款時，也扣除張文雄該期應繳之死會會款乙事，因該會會款
      既然是張文雄借標，所以張文雄沒先繳會款給會首（即上訴人），而由標得之
      會款中扣除，此亦為人之常情，且此更證明該系爭會款係由張文雄借標，並經
      上訴人所同意，絕非如上訴人所稱「互為代繳會款之情事」甚明。
    (3)上訴人於八十九年二月四日與被上訴人及訴外人張文雄等對話中稱：「我是想
      說你（指張文雄）現在沒辦法給我，她（指甲○○）如能先拿出來幫忙我先拿
      給會腳，會腳已經在向我要了，叫我晚上要拿給他。」，顯見被上訴人會在明
      知張文雄債信不佳之情況下，仍代其償還死會會款，係因上訴人要其幫忙，被
      上訴人才應允，現上訴人反稱「上訴人並未同意張文雄承擔被上訴人對上訴人
      之死會會款，否則，被上訴人焉會在明知張文雄債信不佳之情況下，仍代其償
      還死會會款」，顯為無理。此外，被上訴人並不否認在八十七年九月十五日得
      標收據上，被上訴人有簽名，然該筆會款為張文雄所借標，否則何以上訴人會
      主動扣除張文雄該期應繳之死會會款，此等在在均足證明上訴人同意張文雄借
      標被上訴人之會款，上訴人空言指摘，顯係狡辯卸責。
    (4)被上訴人所提出之「收據」文書，雖然開頭第一行書具有「收據」二個字，但
      並非單純「收據」之性質，應具有「聯立契約」之屬性，即除了有收據之屬性
      外，並可以再觀察出有其他之合意在內，因觀前開文書之全部記載內容，除了
      表明上訴人已經收受被上訴人代繳之會款以外，並且上訴人也同意張文雄自八
      十八年六月十五日起，按月十五日繳會款貳萬元，共計二十一期給上訴人（即
      會首乙○○），此觀前開文書內載「因張文雄於八十七年九月十五日向甲○○
      借會標，在八十八年六月八日有調解，調解後張文雄同意自八十八年六月十五
      日起按月十五日繳會款貳萬元共二十一期給會首乙○○。」、「張文雄在八十
      八年十二月十五日就沒繳死會貳萬元給會首乙○○，而會首要求甲○○代繳。
      （代繳期間甲○○沒向張文雄收利息）」、「甲○○代張文雄繳會款如下：八
      十八年十二月十五日新台幣貳萬元的死會。」之文義自明。
    (5)另被上訴人不否認在八十七年九月十五日得標收據上，被上訴人有親自簽名，
      但此係因上訴人要求被上訴人簽名來區別訴外人張文雄在之前已標走自己之會
      。上訴人所聲請訊問之證人蔣麗霞（上訴人之弟媳）、黃美鳳（上訴人之妹）
      ，其二人之證詞全係臨訟編造，且明顯偏頗上訴人，與事實完全不符，而且矛
      盾連連；因查，上訴人於鈞院九十一年五月二十日之準備程序筆錄內對被上訴
      人代理人之詢問：「廖榮玲的會款是何人繳的？」，自認「是甲○○拿來繳款
      」、「（得標後）死會的會款也是甲○○來繳」，故核以上事實，既然上訴人
      自認廖榮玲之會款係由被上訴人所繳，果若證人蔣麗霞、黃美鳳之證述：「張
      文雄與甲○○交會錢時，有時我會碰到，．．．張文雄跟甲○○曾有一次一起
      來交會錢，因為張文雄加入一會，張文雄的太太廖愛玲也有加入一會，甲○○
      也加入一會，總共有三會」與事實相符，則被上訴人一次所繳之會款豈可能有
      「有時候是張文雄一個人交該三會的錢，有時候是甲○○一個人來交該三會的
      錢」？（詳見證人黃美鳳於　鈞院九十一年四月二十二日準備程序筆錄第三頁
      第五行至第九行）及「每次都是一個人交三個人會錢，就是張文雄夫婦及甲○
      ○三個人的會錢，如果是甲○○來交，張文雄就不會再來交」（詳見蔣麗霞於
      鈞院九十一年四月二十二日準備程序筆錄第六頁倒數第四行至倒數第二行）之
      情事，故證人蔣麗霞、黃美鳳二人之前開證述不實在，全係為偏頗上訴人而臨
      訟杜撰、捏造之偏袒之詞，與事實不符，乃彰彰益顯。證人蔣麗霞、黃美鳳完
      全不知本事件之真實內容，而其證述又與事實不符，明顯無證據能力。
  三、證據：援用第一審所提證據。
    理      由
甲、兩造爭執之要旨：
    上訴人主張：被上訴人參加伊於八十六年十二月間所召集之互助會，會首連同會
    員共三十九會，會期為自八十六年十二月十五日起至九十年二月十五日止，會金
    每期為二萬元，被上訴人參加一會，並於八十七年九月十五日得標，並取得會款
    ，詎被上訴人自八十九年三月起至九十年二月止，均未按時繳納死會會款，共積
    欠伊二十四萬元之會款，被上訴人與訴外人張文雄並未於八十七年九月間就借標
    之事達成協議，上訴人亦未於八十七年九月十五日有同意訴外人張文雄承擔債務
    ，且因訴外人張文雄、廖愛玲及被上訴人常互為代繳會款，是以被上訴人於八十
    七年九月十五日標得互助會會金時，亦扣除張文雄該期應繳之死會會款，且由其
    在該次得標之收據上簽名，而被上訴人所提之收據雖為上訴人所簽名，惟上訴人
    亦在不了解該收據內容情況下所簽收，上訴人為此提起本訴，爰依合會契約之法
    律關係，請求被上訴人給付二十四萬元及法定遲延利息等語。被上訴人則以：伊
    雖參加上訴人所召集之前揭互助會，惟訴外人張文雄於八十七年九月十五日向伊
    借標，向上訴人繳交死會會款之債務即由張文雄承擔，並經上訴人同意，且因訴
    外人張文雄於八十七年九月十五日標得互助會會款，該次標得之會款亦扣除張文
    雄該期應繳之死會會款，並未有上訴人所稱互為代繳會款之情事，上訴人提起本
    訴顯無理由等語，資為抗辯。
乙、得心證之理由：
  一、上訴人主張被上訴人參加其於八十六年十二月間所召集之互助會，會首連同會
      員共三十九會，會期為自八十六年十二月十五日起至九十年二月十五日止，會
      金為每期二萬元，被上訴人參加一會，該會份並於八十七年九月十五日得標，
      惟該死會之會款尚有二十四萬元未付等情，業據上訴人提出互助會單影本及估
      價單影本各一份為證，復為被上訴人所不爭執，上訴人前開主張，應堪信為真
      實。茲本件應審酌之爭點，厥為被上訴人所參加之會份於得標後，向上訴人繳
      納死會會款之債務是否已由訴外人張文雄承擔？
  二、本件被上訴人抗辯稱：訴外人張文雄於八十七年九月十五日向其借標，向上訴
      人繳交死會會款之債務即由張文雄承擔，並經上訴人同意等語，惟為上訴人所
      否認。然查：
    (1)按私文書經本人或其代理人簽名、蓋章或按指印或有法院或公證人之認證者，
      推定為真正，民事訴訟法第三百五十八條第一項定有明文。本件被上訴人所提
      出之收據一紙，業據上訴人自認其有在該收據「會首簽收人」欄上簽名，揆諸
      前揭法條，自應推定該收據為真正，觀諸該收據已明白記載：「因張文雄於八
      十七年九月十五日向甲○○借會標，在八十八年六月八日有調解，調解後張文
      雄同意自八十八年六月十五日起按月十五日繳會款貳萬元共二十一期給會首乙
      ○○」、「張文雄在八十八年十二月十五日就沒繳死會貳萬元給會首乙○○，
      而會首要求甲○○代繳」等語，上訴人固主張其係於不明瞭該收據內容之情況
      下而簽名乙節，惟上訴人既係成年人，且擔任系爭互助會之會首，其自有處理
      一般交易事務之能力，斷不可能於不明瞭該收據內容情況下而簽名，上訴人主
      張前情，與交易常情有悖，顯不足取，則依該收據內容所載，會首即上訴人就
      八十七年九月十五日得標之會份，已知悉訴外人張文雄向被上訴人借標之事，
      並曾要求被上訴人代訴外人張文雄繳交死會會款，倘上訴人未同意訴外人張文
      雄承擔就該會份所負繳交死會會款之債務，何需要求被上訴人「代繳」？復參
      以兩造所不爭之八十九年二月四日錄音帶譯文所載，兩造及訴外人張文雄於八
      十九年二月四日討論死會會款繳納事宜時，訴外人張文雄向上訴人表示：「當
      初我就跟妳說，這件事我們三人有講好了，當初我就答應，該我繳的就是我要
      繳，本來就是這樣子，大家都有講好，就是我要繳，當初我有講，我們也協調
      過，我付她（指被上訴人）十八萬元後，我也跟妳（指上訴人）說過，死會的
      錢妳（指上訴人）來向我收就對了」等語，上訴人亦表示：「我是想說你（指
      訴外人張文雄）現在沒有辦法給我，她（指甲○○）如果能先拿出來幫忙我先
      拿給會腳，會腳已經在向我要了，叫我晚上要拿給他」等語，亦足徵上訴人確
      係同意訴外人張文雄承擔就被上訴人參加之會份所負繳交死會會款之債務，並
      曾向訴外人張文雄收取該死會會款，嗣後因向訴外人張文雄收取死會會款未果
      ，方請被上訴人代張文雄繳交死會會款。
    (2)至上訴人雖另主張訴外人張文雄、廖愛玲及被上訴人常互為代繳會款，且被上
      訴人於八十七年九月十五日該次得標之收據上簽名等情，並提出估價單影本三
      紙（見原審卷原證二、原證四），且舉證人即系爭互助會會員黃美鳳及蔣麗霞
      為證，而證人黃美鳳、蔣麗霞亦到庭證述訴外人張文雄、廖愛玲與被上訴人間
      常有互為代繳會款等語（見本院九十一年四月二十二日準備程序筆錄），核與
      上訴人所主張訴外人張文雄、廖愛玲及被上訴人常互為代繳會款之情相符，惟
      縱認被上訴人與訴外人張文雄間常有互相代繳會款之事實，惟尚不足以憑此而
      推論訴外人張文雄不可能於八十七年九月十五日向被上訴人借標，亦無法推論
      上訴人未同意訴外人張文雄承擔就被上訴人參加之會份所負繳交死會會款之債
      務。至上訴人所主張被上訴人於八十七年九月十五日該次得標之收據上簽名等
      情，固為被上訴人所不爭，然被上訴人及訴外人張文雄均參加由上訴人所召集
      之系爭互助會，有上訴人所提互助會單影本一份可證，揆諸常情，若由訴外人
      張文雄於八十七年九月十五日簽收得標收據，難免產生訴外人張文雄究係以其
      自己之會份或以向被上訴人借標之會份標得會款之疑義，是以被上訴人所抗辯
      稱係因上訴人要求被上訴人簽名，來區別訴外人張文雄以其自己會份所標走之
      會乙節，尚與常情不相違悖，應為可採，況亦無法僅憑被上訴人於八十七年九
      月十五日得標收據上簽名之事，即推論訴外人張文雄未向被上訴人借標。是上
      訴人主張前情，尚不影響本院依被上訴人所提收據、錄音帶譯文，而認定上訴
      人確係同意訴外人張文雄承擔就被上訴人參加之會份所負繳交死會會款債務之
      事實。
    (3)綜上所述，上訴人知悉訴外人張文雄向被上訴人借標之事，且確係同意訴外人
      張文雄承擔就被上訴人參加之會份所負繳交死會會款之債務，並曾向訴外人張
      文雄收取該死會會款，嗣後因向訴外人張文雄收取死會會款未果，方請被上訴
      人代張文雄繳交死會會款，被上訴人所抗辯稱訴外人張文雄向其借標，且上訴
      人繳交死會會款之債務即由張文雄承擔，並經上訴人同意乙節，尚堪採信。
  三、按第三人與債務人訂立契約承擔其債務者，非經債權人承認，對於債權人，不
      生效力，民法第三百零一條定有明文（至八十九年五月五日施行之民法第七百
      零九條之八第二項雖規定：「會員非經會首及會員全體之同意，不得退會，亦
      不得將自己之會份轉讓於他人」，惟民法債編施行法第一條規定：「民法債編
      施行前發生之債，除本施行法有特別規定外，不適用民法債編之規定；其在修
      正施行前發生者，除本施行法有特別規定外，亦不適用修正施行後之規定。」
      ，又依八十八年四月二十一日修正公布民法債編施行法條文之修正理由所述修
      正重點亦表示：「一、民法債編修正前發生之債，除本施行法另規定外，不適
      用修正後之規定。．．．三、民法債編之部分修正規定，宜例外使其具有溯及
      之效力，前於債編修正前後一體適用。此類具有溯及效力之規定，自以明定於
      民法債編施行法中者為限。茲將修正民法債編規定中有溯及效力之規定。」，
      本件被上訴人係於八十六年十二月間參加上訴人所召集之系爭互助會等情，既
      為兩造所不爭執，而民法債編施行法就八十九年五月五日施行之新增訂民法債
      篇第十九節之一合會規定，並無明文特別規定新增訂之民法債編第十九節之一
      合會規定，亦即民法第七百零九條之一至九，亦溯及既往適用增訂條文八十九
      年五月五日施行前所發生之互助會，則依前述民法債編施行法第一條後段之規
      定，本件互助會既成立在民法債編第十九節之一合會規定施行前，自無民法債
      編第十九節之一合會規定之適用，縱系爭互助會結束時間係在民法債編第十九
      節之一合會規定施行之後，惟兩造間之合會契約均成立在民法債編施行之後，
      並非在民法債編施行之前發生，自無民法債編施行法第十六條規定之適用，即
      無因此而使本件互助會改為適用新增訂民法債篇第十九節之一合會規定，方符
      合民法債編施行法第一條所規定法律不溯及既往之基本原則，是以本件系爭互
      助會，自無民法第七百零九條之八第二項之適用，併此敘明）。本件上訴人知
      悉訴外人張文雄向被上訴人借標之事，且確係同意訴外人張文雄承擔就被上訴
      人參加之會份所負繳交死會會款之債務，已如前述，則依民法第三百零一條之
      規定，訴外人張文雄與被上訴人間債務承擔約定已對上訴人生效，就被上訴人
      參加之會份所負繳交死會會款之債務，已移轉於訴外人張文雄，上訴人即不得
      再向被上訴人請求給付會款二十四萬元。從而，上訴人依合會之法律關係，請
      求被上訴人給付會款二十四萬元，及自支付命令送達翌日起至清償日止，按週
      年利率百分之五計算之利息，為無理由，應予駁回。原審為上訴人敗訴之判決
      ，及駁回假執行之聲請，於法並無不合。上訴意旨指摘原判決不當，求予廢棄
      改判，為無理由，應予駁回。
  四、本件判決基礎已臻明確，兩造其餘之攻擊防禦方法及訴訟資料經本院斟酌後，
      核與判決不生影響，無一一論述之必要，併予敘明。
丙、據上論結，本件上訴為無理由，依民事訴訟法第四百三十六條之一第三項、第四
    百四十九條第一項、第七十八條，判決如主文。
中　　　華　　　民　　　國　　九十一　　年　　 十一 　　月　　 十二 　　日
                                臺灣板橋地方法院民事第二庭
~B審判長法官　陳忠行
~B　　　法官　許必奇
~B　　　法官　林海祥
右為正本係照原本作成
本判決不得上訴。
中　　　華　　　民　　　國　　九十一　　年　　　十一　　月　　 十二 　　日
~B法院書記官　楊舒惟
